ACORDAO-COMPLETO-2408686

ACÓRDÃO 5403/2021 ATA 9/2021 - PRIMEIRA CÂMARA

VISTOS, relatados e discutidos estes autos de Tomada de Contas Especial instaurada pela Fundação Nacional de Saúde (Funasa) , contra Antônio da Cruz Filgueira Júnior e Consulplan Consultoria e Planejamento Ltda., em razão da execução parcial do Convênio 1184/2006, cujo objeto foi a execução de sistema de abastecimento de água no Município de Itapecuru Mirim - MA;
ACORDAM os Ministros do Tribunal de Contas da União, reunidos em sessão da Primeira Câmara, diante das razões expostas pelo relator, em:
9.1. considerar revéis Consulplan Consultoria e Planejamento Ltda. e Miguel Lauand Fonseca, para todos os efeitos, com fundamento no art. 12, § 3º, da Lei 8.443/1992, dando-se prosseguimento ao processo;
9.2. julgar irregulares as contas de Antônio da Cruz Filgueira Júnior e Consulplan Consultoria e Planejamento Ltda., com fundamento nos arts. 1º, inciso I, 16, III, "b" e "c", 19 e 23, III, da Lei 8.443/1992, e condená-los, em regime de solidariedade, ao pagamento de R$ 45.820,94, com a fixação do prazo de quinze dias, a contar da notificação, para que comprovem, perante o Tribunal (art. 214, inciso III, alínea "a", do Regimento Interno do TCU) , o recolhimento da dívida à Fundação Nacional de Saúde, atualizada monetariamente e acrescida dos juros de mora, calculados a partir de 4/3/2011, até a data do recolhimento, na forma prevista na legislação em vigor;
9.3. aplicar a Antônio da Cruz Filgueira Júnior e Consulplan Consultoria e Planejamento Ltda., multas individuais, com fundamento no art. 57 da Lei 8.443/1992, no valor de R$ 20.000,00 (vinte mil reais) , com a fixação do prazo de quinze dias, a contar das notificações, para comprovarem, perante o Tribunal (art. 214, inciso III, alínea "a", do Regimento Interno) , o recolhimento da dívida ao Tesouro Nacional, atualizada monetariamente, desde a data do presente acórdão até a dos efetivos recolhimentos, se forem pagas após o vencimento, na forma da legislação em vigor;
9.4. aplicar a Miguel Lauand Fonseca a multa prevista no artigo 58 da Lei 8.443/1992, no valor de R$ 10.000,00, com a fixação do prazo de quinze dias, a contar da notificação, para comprovar, perante o Tribunal (art. 214, inciso III, alínea "a", do Regimento Interno) , o recolhimento da dívida ao Tesouro Nacional, atualizada monetariamente, desde a data do presente acórdão até a do efetivo recolhimento, se for paga após o vencimento, na forma da legislação em vigor;
9.5. autorizar, desde logo, nos termos do art. 28, inciso II, da Lei 8.443/1992, a cobrança judicial das dívidas, caso não atendidas as notificações;
9.6. dar ciência da deliberação aos responsáveis, à Fundação Nacional de Saúde, ao Município de Itapecuru Mirim - MA e à Procuradoria da República no Estado do Maranhão.

Tomada de Contas Especial instaurada em razão da execução parcial do Convênio 1184/2006, cujo objeto foi a execução de sistema de abastecimento de água no Município de Itapecuru Mirim - MA;

Primeira Câmara

Município de Itapecuru Mirim - MA.

3. Interessados/Responsáveis:
3.1. Interessado: Fundação Nacional de Saúde (26.989.350/0001-16)
3.2. Responsáveis: Antônio da Cruz Filgueira Júnior (XXX.917.443-XX); Consulplan Consultoria e Planejamento Ltda. (01.943.184/0001-96).

13.1. Ministros presentes: Benjamin Zymler (na Presidência), Walton Alencar Rodrigues (Relator) e Jorge Oliveira.
13.2. Ministro-Substituto convocado: Marcos Bemquerer Costa.
13.3. Ministros-Substitutos presentes: Augusto Sherman Cavalcanti e Weder de Oliveira.

ACORDAO-COMPLETO-2520296

Acórdão 18856/2021 - Primeira Câmara

WALTON ALENCAR RODRIGUES

Adoto, como parte do relatório, instrução elaborada pela então Secretaria de Controle Externo do Rio de Janeiro:
INTRODUÇÃO
Cuidam os autos de tomada de contas especial instaurada pela Fundação Nacional de Saúde (Funasa) em razão da execução parcial do objeto pactuado no Convênio 1884/2006 (Siafi 572223) , celebrado com a Prefeitura Municipal de Itapecuru Mirim/MA, tendo por objeto "Sistema de Abastecimento de Água", bem como a não comprovação da devolução dos recursos resultantes de aplicação financeira previstos no referido Convênio.
HISTÓRICO
O histórico completo encontra-se nas instruções 11 e 38. Em suma, trata-se de plano de trabalho do convênio supracitado referente à implantação do sistema de abastecimento de água em povoados localizados em Itapecuru Mirim/MA, com vigência de 29/6/2006 a 30/12/2013 (peça 1, p. 7-11) , cujos recursos previstos para sua implementação foram orçados e aprovados no valor total de R$ 2.110.000,03 (peça 1, p. 151) , com a seguinte composição: R$ 110.000,03, sendo contrapartida da Convenente e R$ 2.000.000,00 à conta da Concedente, dos quais foram liberados R$ 1.600.000,00 mediante as ordens bancárias 2007OB900704, de 19/1/2007 e 2007OB902986 de 16/3/2007 (peça 1, p. 221 e 231) . Os pagamentos foram efetuados à empresa Consulplan Ltda., conforme notas fiscais 288 e 290, no valores de R$ 600.000,00 e R$ 1.000.000,00, respectivamente, constantes da peça 3, p. 158-160. 
O motivo para a instauração da presente TCE foi a execução parcial do objeto pactuado no convênio na ordem, inicialmente, de 59,91%, conforme Parecer Financeiro 36/2014, de 3/4/2014, à peça 8, p. 110-116, além da não comprovação da devolução dos recursos resultantes de aplicação financeira.Nesse contexto, conforme parecer técnico parcial à peça 7, p. 258-260, a recomendação do valor a ser glosado para fins de ressarcimento ao erário consistiu em: 
4.		O débito, portanto, foi mensurado da seguinte forma (peça 9, p. 56) : 
	Repasse pactuado
	Valor - R$
	%
	Gastos realinhados - valor dos partícipes (59,91%) 
	Impugnação/ devolução

	Concedente
	1.600.000,00
	94,79
	958.560,00
	1.600.000,00

	Convenente
	88.000,00
	5,21
	52.720,00
	- 958.560,00

	Total
	1.688.000,00
	100,00
	1.011.280,80
	641.440,00

					+ 27.424,97 *

	Total Impugnado
				668.864,97

*Parcela referente à não comprovação da devolução do saldo de aplicação financeira, auferidos até junho de 2007.
5.	Desse modo, tomando como parâmetro os valores demonstrados no realinhamento acima, o valor considerado como efetivamente gasto na obra teria sido de R$ 1.011.280,80, destes R$ 958.560,00 correspondendo aos recursos da Funasa e R$ 52.720,00 ao percentual da contrapartida. Assim, foi passível de aprovação o valor de R$ 1.011.280,80 e de não aprovação o valor de R$ 641.440,00, por não ter sido comprovada a boa e regular aplicação dos recursos objeto da avença (peça 9, p. 56) . 
6.	Ressalta-se que a este valor foi acrescido a soma de R$ 27.424,97 referente à não comprovação da devolução do saldo de aplicação financeira, totalizando o débito em R$ 668.864,97.
7.	Assim, a quantificação do dano restou assim discriminada (peça 9, p. 32) : 
	Origem do débito
	Valor original  (R$) 
	Data inicial
	Data final
	Valor atualizado até 8/4/2014
 (R$) 

	Não comprovação da boa e regular aplicação dos recursos federais recebidos diante da execução parcial do objeto pactuado e não comprovação da devolução do saldo de aplicação financeira
	641.440,00
27.424,97
	20/3/2007
1º/7/2007
	8/4/2014
	1.551.425,43

	Total 
	668.864,97
			1.551.425,43

*De acordo com o despacho à peça 8, p. 122, a data de 20/3/2007 corresponde ao crédito da segunda ordem bancária na conta específica do convênio e 1º/7/2007 à data posterior a consignada no parecer financeiro referente à última aplicação financeira. 
8.	De acordo com a conclusão exarada no relatório complementar de TCE, foi também imputada a responsabilidade solidária à empresa Consulplan Consultoria e Planejamento Ltda. (peça 9, p. 112) , pela execução parcial da obra pactuada no convênio celebrado, sendo responsável, portanto, pela parcela de R$ 641.440,00 (peça 9, p. 113-120) .
9.	A Controladoria-Geral da União, por meio de seu Despacho 112/2015 (peça 9, p. 136-138) , demonstrou a responsabilização pelo dano causado ao erário atribuída ao Sr. Antonio da Cruz Filgueira Júnior, Prefeito Municipal na gestão de 2005-2008, e à Consulplan Consultoria e Planejamento Ltda., empresa contratada para a execução da obra, resultando, assim, nos seguintes valores à peça 9, p. 137: 
	Irregularidade
	Responsável
	Valor original
 (R$) 
	Data inicial
	Valor atualizado até 24/7/2014 
 ( R$) 

	Não comprovação da boa e regular aplicação dos recursos federais recebidos diante da execução parcial do objeto pactuado
	Antônio da Cruz Filgueira Júnior
e
Consulplan Consultoria e Planejamento Ltda. (solidários) 
	641.440,00
	20/3/2007
	1.522.383,64

	Não comprovação da devolução dos recursos resultantes de aplicação financeira
	Antônio da Cruz Filgueira Júnior
	27.424,97
	1º/7/2007
	62.849,27

	Total
		668.864,97
		1.585.232,91

10.		Da análise dos autos, verificou-se que a prestação de contas do ex-prefeito, ora responsável, apontou a realização de tais pagamentos à empresa contratada supracitada, tornando-a beneficiária de 76,19% do valor conveniado. Assim, o gestor do convênio, o ex-prefeito Antônio da Cruz Filgueira Júnior realizou os pagamentos e a empresa contratada os recebeu para executar a integralidade do objeto, contudo só teria executado 59,91% do valor do convênio. Considerando os fatos ensejadores da TCE, foi possível enquadrar a ocorrência deste caso concreto no fato da "não comprovação da boa e regular aplicação dos recursos federais", recebidos por intermédio do Convênio ora em análise, tendo ambos dado causa ao cometimento do dano apurado, nos termos do art. 16, § 2º, alíneas "a" e "b" da Lei 8.443/1992, tornando-se responsáveis solidários na obrigação de ressarcir o Erário.
11.	Quanto à eventual responsablização do prefeito sucessor, foi ressaltado que a grande parcela dos recursos federais foi creditada durante o mandato do ex-prefeito, ora responsável, enquanto que não há indícios, nos autos, de que o prefeito sucessor teria aplicado alguma parcela desse recurso conveniado. Constatou-se que os recursos repassados foram integralmente aplicados pelo prefeito signatário do convênio e pagos à empresa executora da obra. Como já comentado na instrução anterior,  o prefeito sucessor demonstrou ter tomado as medidas cabíveis para resguardar o Erário, haja vista ter dado entrada em Ação de Obrigação de Fazer c/c Improbidade Administrativa e Ressarcimento, bem como Representação Criminal, em desfavor de ambos os responsáveis arrolados no presente processo.
12.	Assim sendo, entendeu-sejustificável a inclusão do Sr. Antônio da Cruz Filgueira Júnior e da empresa contratada Consulplan Consultoria e Planejamento Ltda. como  responsáveis solidários pelos débitos, entretanto, foi sugerida uma metodologia de cálculo distinta do demonstrativo elaborado, diante do fato de que o valor de R$ 1.600.000,00, valor efetivamente recebido e pago à empresa contratada, representa em torno de 76,19% do valor total orçado da obra. Desse modo, o cálculo a ser feito deveria  se basear na comparação entre o valor efetivamente gasto e pago à referida construtora e o percentual efetivo de conclusão da obra, para fins de apuração de responsabilidade. Para fins didáticos, propõe-se o seguinte demonstrativo de cálculo a ser aplicado: 
	Memória de cálculo 1 - Valor a ser ressarcido como dano ao erário
	Valor
 (R$) 

	Valor total orçado da obra
	2.100.000,00

	Valor que teria sido gasto correspondente a 59,9% de obra concluída (b) 
	1.258.110,00

	Valor efetivamente gasto e pago à construtora (a) 
	1.600.000,00

	Diferença a ser ressarcida - dano ao erário (a) - (b) 
	341.890,00

13.	Convém ressaltar que ao valor total apurado de R$ 341.890,00 deve ser acrescido valor de R$ 27.424,97, como já demonstrado na instrução inicial, que corresponde à parcela referente à não comprovação da devolução do saldo de aplicação financeira, auferido até junho de 2007, totalizando, assim, o montante de R$ 369.314,90.
14.	No âmbito da instrução inicial, o exame das ocorrências descritas permitiu, na forma dos arts. 10, §1º, e 12, incisos I e II, da Lei 8.443/92, c/c o art. 202, incisos I e II, do Regimento Interno/TCU, estabelecer a responsabilidade do Sr. Antônio da Cruz Filgueira Júnior pela não comprovação da boa e regular aplicação dos recursos federais recebidos por força do convênio celebrado diante da execução parcial do objeto pactuado, bem como pela não comprovação da devolução dos recursos resultantes de aplicação financeira no referido convênio. Da mesma forma, foi estabelecida a responsabilidade da empresa Consulplan Consultoria e Planejamento Ltda, por ter recebido o valor integralmente repassado pelo Concedente ao Convenente e contribuído para a não consecução dos objetivos pactuados no âmbito do referido convênio. Foram efetuadas citações dos responsáveis, com base na seguinte memória de cálculo do débito: 
	Irregularidade
	Responsável
	Valor original
 (R$) 
	Data inicial

	Não comprovação da boa e regular aplicação dos recursos federais recebidos diante da execução parcial do objeto pactuado (94,79% ref.  concedente) 
	Antônio da Cruz Filgueira Júnior e Consulplan Consultoria e Planejamento Ltda. (solidários) 
	341.890,50
	20/3/2007

	Não comprovação da devolução dos recursos resultantes de aplicação financeira
	Antônio da Cruz Filgueira Júnior
	27.424,97
	1º/7/2007

	Total
		369.314,90
	
15.	Foi apresentada resposta em favor do Sr. Antonio da Cruz Filgueira por meio de sua procuradora, constante da peça 37. A empresa Consulplan não apresentou suas alegações de defesa, passando a ser considerada, assim, revel para todos os efeitos processuais. 
16.	Como já comentado na instrução anterior, nas alegações de defesa apresentadas pela procuradora do então ex-prefeito, foram anexados documentos relativos à análise documental com parecer conclusivo datado de 22/6/2017, bem como parecer financeiro 101 de 8/8/2017, referentes ao convênio 1884/06. Tratam-se de documentos não constantes dos autos quando da análise da instrução inicial e anexados quando da apresentação da presente resposta por parte do responsável.
17.	Consta a informação, no parecer financeiro, de que o ex-gestor municipal, Sr. Antonio da Cruz Filgueira Junior, enviouo ofício 1/2014 à Funasa, de 4/11/2014, por meio do qual apresentou justificativas e alegações de defesa às irregularidades notificadas, tendo solicitado, inclusive, a realização de nova vistoria técnica às obras de forma a atestar a execução e a funcionalidade dos sistemas implantados. Diante disso, foi emitido o relatório de análise documental com parecer conclusivo, redimensionando a execução física das obras para o percentual de 79,66%, e considerando a conclusão das obras e benefício das comunidades (peça 37, p. 32) . 
18.	Pelo que consta do respectivo parecer, o valor não aprovado passaria a ser de R$ 34.198,62 do quais o valor de R$ 27.424,97 refere-se a rendimentos financeiros, cuja devolução não foi comprovada, mais o valor de R$ 6.773,65, correspondente ao percentual da contrapartida aplicada com recursos da concedente, a ser ressarcido pela convenente (peça 37, p. 33) .  Evidencia-se, igualmente, que no Relatório de Análise Documental com Parecer Conclusivo consta a informação de que no fim da gestão municipal do referido prefeito, em 31/12/2012, todos os sistemas de abastecimento de água implantados estavam em funcionamento e atendendo às necessidades das comunidades beneficiadas, tendo sido apresentada a prestação de contas dos recursos aplicados e efetuada a devolução do valor a ser restituído por divergência dos valores repassados (peça 37, p. 29 e p. 35) . 
19.	Diante da documentação apresentada, julgou-se necessário, antes de se julgar o mérito, obter os devidos esclarecimentos junto à Funasa quanto a suposta reanálise efetuada sobre o convênio, haja vista o Relatório de Análise Documental com Parecer Conclusivo bem como o Parecer Financeiro não terem sido parte dos autos, podendo, assim, influenciar a análise sobre a responsabilização do então ex-prefeito e da empresa contratada. Assim, foi efetuada diligência solicitando o processo integral sobre o assunto em questão. 
20.	Além disso, foi considerado igualmente útila proposta de diligência à Prefeitura Municipal de Itapecuru Mirim/MA a fim de que encaminhasse ao TCU cópia do extrato da conta bancária do período respectivo vinculado ao convênio 1884/2006, de forma a comprovar que não havia recursos a serem devolvidos à Funasa, haja vista que o fim da vigência do convênio se deu em 30/12/2013, após a gestão do Sr. Antonio da Cruz Filgueira Junior e que se encontra pendente a demonstração de devolução do rendimento das aplicações financeiras no valor de R$ 27.427,97. 
21.	Os ofícios foram enviados conforme constam das peças 40-41 e 44. As ciências de recebimento constas das peças 42 e 45-46. A resposta à diligência da Fundação Nacional de Saúde foi anexada à peça 47, mas não foi recebida resposta da Prefeitura do Município de Itapecuru Mirim - MA, considerando-se como não atendida a diligência. 
EXAME TÉCNICO
Resposta à diligência efetuada junto à Fundação Nacional de Saúde (peça 47) 
22.	Na resposta enviada, constam os documentos solicitados por diligência, sendo o Relatório de Análise Documental com Parecer Conclusivo assinado pelo Engenheiro Civil Leidvalter Costa, emitido em 22/6/2017 (peça 47, p. 191-199) , o Parecer Financeiro 101/2017 (peça 47, 200-202) e  Parecer Financeiro mais atualizado 133/2017 (peça 47, p. 207-210) . Desse modo, considera-se atendida a diligência efetuada. 
Análise dos documentos enviados pela Fundação Nacional de Saúde em resposta à diligência
23.	No Relatório de Análise Documental assinado por engenheiro civil, constam as informações sobre as quantidades previstas e executadas quanto à execução dos serviços bem como os valores previstos e aplicados. No item relativo às verificações quanto aos aspectos técnicos da obra, consta como obra executada de acordo com as especificações técnicas, que a mesma beneficiou a população conforme proposto no plano de trabalho e 	que a Prefeitura emitiu Termo de Recebimento da Obra (peça 47, p. 198) . 
24.	No campo destinado às observações e considerações, consta o relato de que a obra fora iniciada em 1/7/2007 na gestão do Sr. Antônio da Cruz Figueira Junior e que os sistemas de abastecimento haviam entrado em operação nas 19 (dezenove) localidades previstas, destacando que as águas produzidas atendiam aos padrões de potabilidade para consumo humano. Inclusive, o engenheiro destaca que diante da expiração da vigência do convênio, deixaram de ser repassados pela Funasa o valor de R$ 400.000,00, correspondente a 20% dos recursos previstos, haja vista a Prefeitura já ter executado as obras previstas (peça 47, p. 198) .  
25.	Afirma que no fim da gestão do então prefeito (31/12/2012) , todos os sistemas de abastecimento de água estavam em funcionamento e atendendo as necessidades da população. Ressalta que os percentuais distintos de 100% quanto à execução dos serviços devem-se a deduções de valores ou acréscimos de serviços por terem sido executados em desacordo com o projeto técnico e/ou especificações inicialmente aprovadas, mas que não interferiram na operação dos sistemas implantados.  (peça 47, p. 198) . 
26.	Portanto, seu parecer conclusivo foi pela consideração de execução física de 79,66% do previsto inicialmente no Plano de Trabalho e que o objeto do convênio fora alcançado e que até o término da gestão do prefeito Antônio da Cruz Figueira Junior, todas as comunidades estavam sendo beneficiadas pelos sistemas de abastecimento de água implantados quando da apresentação da prestação de contas do referido convênio. Assim, muito embora tenham sido repassados 80% dos recursos previstos, mas que, mesmo assim, as obras foram executadas de forma a beneficiar a população, sugeriu, sob o aspecto da área técnica de engenharia, que a prestação de contas fosse aprovada com ressalvas, com recomendação, à Funasa da necessidade de apuração de responsabilidade pela falta de operação e manutenção posterior dos sistemas implantados (peça 47, p. 199) . 
27.	Na sequência dos fatos, foi efetuada reanálise da Prestação de Contas Parcial do referido convênio, já no âmbito da TCE, por meio do Parecer Financeiro 101/2017, assinado em 8/8/2017, por no qual foi sugerido recálculo do débito a ser imputado, com base no novo percentual de conclusão da obra em 79,66%. Entretanto, em 26/10/2017, foi elaborado novo Parecer Financeiro, de n. 133/2017, diante do envio dos extratos bancários por parte da convenente, que demonstram a movimentação dos recursos do convênio no período de 24/1/2007 a 4/3/2011 (peça 47, p. 208) . Ressaltou-se, inclusive, que os extratos da conta aplicação financeira fornecidos pelo Banco informam o tipo de "Operação 013 - Poupança Pessoa Física", fato questionável por se tratar de aplicação dos recursos de convênio federal com a Prefeitura Municipal, pessoa jurídica. 
28.	Assim, a metodologia de cálculo para fins de apuração do débito a ser imputado passou a ser a seguinte (peça 47, p. 209) : 
11. Tomando como parâmetro os valores demonstrados, no realinhamento conseguido, vimos que do valor de R.$1.680.853,82 das despesas consideradas pela área técnica como regulares, passível de aprovação, R.$1.593.226,35 correspondem aos recursos da FUNASA e R.$87.627,47 da contrapartida municipal, proporcionalmente. Entretanto, considerando que as despesas comprovadas totalizam o valor R$1.600.000,00; submeto a presente análise à apreciação do Ordenador de Despesas, com sugestão de retificar a aprovação, com ressalvas - mantendo-se a proporcionalidade pactuada - do valor de R$1.593.226,35, para o valor de R.$1.516.640,00 (94,79% x 1.600.000,00) da FUNASA, e do valor R$87.627,47 para o valor de R$83.360,00 (5,21% x 1.600.000,00) , da contrapartida municipal, aplicados regularmente e comprovados.  
12. lndico também retificar o valor dos rendimentos financeiros "a aprovar" de R.$27.424,97 para o valor de R$41.702,15, que foram aplicados na execução do Convênio sem a devida anuência da Concedente.
29.	Portanto, a proposta final tendo tido o "De acordo" do Superintendente Estadual da Fundação Nacional de Saúde no Maranhão constou em (peça 47, p. 210) : 
1. RETIFICO o valor aprovado com ressalvas de R$1.593.226,35, para o valor de RSl.516.640,00 da FUNASA; e do valor de R$87.627,47, para o valor de R$83.360,00 da contrapartida municipal proporcional; 
2. RETIFICO a não aprovação "em inadimplência efetiva" do valor de R$34.198,62 para o valor de R$125.062,15, sendo R$83.360,00 dos recursos liberados pela FUNASA e R$41.702,15, referente a rendimentos :financeiros utilizados;
30.	Quanto aos rendimentos financeiros, foi apurado no Parecer Financeiro 133/2017, com base em extrato bancário datado de 3/3/2011, o valor de R$ 41.702,15 não ressarcido ao erário, enquanto que no Parecer Financeiro anterior (101/2017) constava o valor de R$ R$27.424,97 como saldo demonstrado na Prestação de Contas. Assim, considera-se cabível retificar, como efetuado pela Funasa, o valor dos rendimentos "a aprovar" como sendo no montante de R$ 41.702,15, rendimentos estes que constam como tendo sido aplicados na execução do convênio sem a anuência da Concedente ou com outra destinação, haja vista a conta depositada ter como denominação "Operação 013 - Poupança Pessoa Física", fato questionável por se tratar de aplicação dos recursos de convênio federal com a Prefeitura Municipal, pessoa jurídica. 
31.	Assim sendo, para a Funasa, o valor considerado como aprovado com ressalvas passaria a ser de R$ 1.516.640,00 e o valor da contrapartida municipal proporcional de R$ 83.360,00. Diante disso, o valor do débito a ser imputado ao ex-gestor do convênio Sr. Antonio da Cruz F. Júnior passa a ser de R$ 125.062,15, dos quais R$ 83.600,00 correspondem ao percentual da contrapartida aplicada com recursos da Funasa e R$ 41.702,15 de rendimentos financeiros utilizados.  
32.	Tendo em vista a alteração no percentual de execução física de 59,91% para 79,66% apurado pelo engenheiro responsável pelo Relatório de Análise Documental, o valor que teria sido gasto correspondente a 79,66% da obra concluída passaria a ser maior do que o valor efetivamente desembolsado e pago à construtora, tendo como referência a memória de cálculo 1 à peça 11. Ou seja, o total das despesas demonstradas (peça 47, p. 208) é superior ao total das notas fiscais apresentadas pela Consulplan, sendo assim, a empresa não seria mais responsável solidária pelo débito, não tendo nada a ressarcir, propondo-se, portanto, a sua exclusão como parte no processo. 
33.	Quanto à diligência realizada junto à Prefeitura de Itapecuru Mirim, não foi fornecida resposta quanto à requisição de envio de cópia de extrato da conta bancária do período correspondente ao convênio 1884/2006, de forma a comprovar a devolução dos recursos resultantes de aplicação financeira no fim de sua vigência em 30/12/2013. O não atendimento da diligência não compromete a conclusão dos autos para prosição de mérito desta TCE.Nesse contexto, diante do não cumprimento da diligência, sem causa justificada, propor-se-á a aplicação de multa prevista no art. 58, IV da Lei 8.443/92, na pessoa do Prefeito Municipal. 
364	Ainda, foram evidenciados problemas de conservação das instalações por parte das gestores posteriores, conforme consta no Relatório de Análise Documental com parecer conclusivo, trasnscritos abaixo (peça 47, p. 198) : 
as gestões municipais posteriores aos períodos do Sr Antônio da Cruz Figueira Junior não cumpriram com o Termo de Compromisso e Sustentabilidade constante do convênio assinado, deixando os sistemas de abastecimentos de água implantados serem depredados e com falta de manutenção, sendo que alguns até deixaram de operar, conforme consta no ultimo Relatório de Visita Técnica realizada pelo técnico da FUNASA, Sr Francisco de Assis Oliveira Filho, em 22/10/2013, quando foram detectados alguns problemas na operação dos mesmos, bem como foi constatada a salinização de alguns dos poços implantados através do referido convênio mas que operaram por muito tempo sem que esse problema fosse apresentado, segundo informações colhidas nas comunidades beneficiadas.
35.	Dessa feita, julga-se cabível propor recomendação à Funasa quanto à necessidade de apuração de responsabilidade das gestões posteriores à do Sr. Antônio da Cruz Figueira Junior, pela verificada falta de operação e manutenção dos sistemas implantados (peça 47, p. 199) .
CONCLUSÃO
36.	Diante de todo o exposto e com base na análise efetuada no Relatório de Análise Documental com Parecer Conclusivo bem como nos Pareceres Financeiros elaborados em 2017, chega-se à conclusão de que o objeto do convênio fora alcançado na sua maioria e que as comunidades foram beneficiadas pelos sistemas de abastecimento de água implantados à época da prestação de contas, ressalvando-se que foram repassados somente 80% dos recursos previstos e que mesmo assim, as obras foram executadas com percentual de 79,66% em relação ao previsto inicialmente no Plano de Trabalho. Assim, já que subsiste débito a ser imputado ao responsável então gestor do convênio, não sendo possível, nesse caso, que as contas sejam julgadas regulares com ressalvas, propor-se-á que as contas sejam julgadas irregulares, para fins de ressarcimento ao erário. 
37.	Tendo em vista a alteração no percentual de execução física de 59,91% para 79,66% apurado pelo engenheiro responsável pelo Relatório de Análise Documental, o valor que teria sido gasto correspondente a 79,66% da obra concluída passaria a ser maior do que o valor efetivamente desembolsado e pago à construtora, tendo como referência a memória de cálculo 1 à peça 11. Ou seja, o total das despesas demonstradas é superior ao total das notas fiscais apresentadas, sendo assim, a empresa não seria mais responsável solidária pelo débito, não tendo nada a ressarcir, propondo-se, portanto, a sua exclusão como parte no processo. 
38.	Entretanto, quanto ao Sr. Antônio da Cruz Filgueira Júnior, o débito apurado passaria a ser de R$ 125.062,15, dos quais R$ 83.360,00 referem-se ao percentual da contrapartida aplicada com recursos da Funasa e R$ 41.702,15 de rendimentos financeiros utilizados. Cabe ressaltar, ainda, que não há necessidade de se efetuar nova citação do responsável, haja vista o débito ser menor do que aquele anteriormente imputado na instrução à peça 11, conforme previsto no Boletim de Jurisprudência 204/2018.
39.		Quanto à prescrição da pretensão punitiva do TCU no que tange à possibilidade de aplicação de sanção ao responsável consoante a jurisprudência dominante, a mesma não se observa no caso concreto, haja vista as datas de ocorrência terem sido 20/3/2007 e 1/7/2007 e o pronunciamento da unidade para fins de citação ter sido em 20/2/2017, interrompendo-se, assim, o prazo para a dita prescrição (peça 12) . 
40.	Como já comentado, cabe recomendação à Funasa quanto à necessidade de apuração de responsabilidade das gestões posteriores à do Sr. Antônio da Cruz Figueira Junior, pela comprovada falta de operação e manutenção dos sistemas implantados, ocasionando comprometimento ou perda dos investimentos efetuados pela União e municipalidade (peça 47, p. 199) .
41.	Por fim, pelo não cumprimento da diligência por parte da referida prefeitura, sem causa justificada, propor-se-á a aplicação de multa prevista no art. 58, IV da Lei 8.443/92 ao Prefeito de Itapecuru Mirim/MA. 
PROPOSTA DE ENCAMINHAMENTO
42.	Ante todo o exposto, submete-se os autos à consideração superior, propondo-se:
	I)	 considerar atendida a diligência efetuada junto à Fundação Nacional de Saúde;
	II) considerar como não atendida a diligência efetuada junto à Prefeitura Municipal de Itapecuru Mirim, sem causa justificada, aplicando ao Sr. Miguel Lauand Fonseca (CPF XXX.621.183-XX) , prefeito municipal, a multa prevista no art. 58, IV, da Lei 8.443/92;
	III) excluir a empresa Consulplan Consultoria e Planejamento Ltda. (CNPJ01.943.184/0001-96) da relação processual; 
	IV) com fundamento nos arts. 1º, inciso I, 16, inciso III, alínea 'c', e § 2º da Lei 8.443/1992 c/c os arts. 19 e 23, inciso III, da mesma Lei, com arts. 1º, inciso I, 209, inciso III, e § 5º, 210 e 214, inciso III, do Regimento Interno, julgar irregulares as contas do Sr. Antônio da Cruz Filgueira Júnior (CPF XXX.917.443-XX) e condená-lo ao pagamento do valor de R$ 125.062,15, dos quais R$ 83.360,00 correspondem ao percentual da contrapartida indevidamente aplicada com recursos transeferidos pela Funasa e R$ 41.702,15 correspondentes a rendimentos financeiros não ressarcidos ao erário, com a fixação do prazo de quinze dias, a contar da notificação, para comprovar, perante o TCU (art. 214, inciso III, alínea "a", do Regimento Interno) , o recolhimento da dívida aos cofres da Fundação Nacional de Saúde, atualizadas monetariamente e acrescidas dos juros de mora, calculados a partir das datas discriminadas, até a data do recolhimento, abatendo-se na oportunidade a quantia eventualmente ressarcida, na forma da legislação em vigor;
	Irregularidade
	Responsável
	Valor original
 (R$) 
	Data inicial

	Contrapartida municipal proporcional aplicada com recursos da Funasa
	Antônio da Cruz Filgueira Júnior 
	83.600,00
	20/3/2007

	Não comprovação da devolução dos recursos resultantes de aplicação financeira
	Antônio da Cruz Filgueira Júnior
	41.702,15
	1/7/2007

	Total
		125.062,15
	
	V) aplicar ao Sr. Antônio da Cruz Filgueira Júnior (CPF XXX.917.443-XX) a multa prevista no art. 57 da Lei 8.443/1992 c/c o art. 267 do Regimento Interno, com a fixação do prazo de quinze dias, a contar da notificação, para comprovar, perante o Tribunal (art. 214, inciso III, alínea "a", do Regimento Interno) , o recolhimento da dívida aos cofres do Tesouro Nacional, atualizada monetariamente desde a data do acórdão até a do efetivo recolhimento, se for paga após o vencimento, na forma da legislação em vigor;	
	VI) recomendar à Funasa que avalie a pertinência de apuração de responsabilidade das gestões posteriores à do Sr. Antônio da Cruz Figueira Junior, tendo em vista evidências de falta de operação e manutenção dos sistemas de abastecimento de água implantados, ocasionando comprometimento ou perda dos investimentos efetuados pela União e municipalidade;
	VII) autorizar, desde logo, nos termos do art. 28, inciso II, da Lei 8.443/1992, a cobrança judicial das dívidas, caso não atendidas as notificações;
VIII) encaminhar cópia da deliberação que vier a ser proferida, bem como do relatório e do voto que a fundamentarem, ao Procurador-Chefe da Procuradoria da República no Estado do Maranhão, nos termos do art. 16, § 3º, da Lei 8.443/1992 c/c o art. 209, § 7º, do Regimento Interno do TCU, para adoção das medidas que entender cabíveis;
	IX) dar ciência do acórdão que vier a ser proferido à Agência Nacional de Saúde Suplementar (ANS) e aos responsáveis, inclusive por meio de seus procuradores, destacando que o relatório e o voto que fundamentam a deliberação ora encaminhada podem ser acessados por meio do endereço eletrônico www.tcu.gov.br/acordaos e que, caso tenham interesse, o Tribunal pode encaminhar-lhes cópia desses documentos sem quaisquer custos.
2.	O Ministério Público junto ao TCU divergiu da unidade técnica quanto ao cálculo do débito:
Trata-se de Tomada de Contas Especial instaurada pela Fundação Nacional de Saúde (Funasa) , em desfavor do Senhor Antônio da Cruz Filgueira Júnior e da Consulplan Consultoria e Planejamento Ltda., em razão da execução parcial do objeto pactuado no Convênio n.º 1884/2006, celebrado com a Prefeitura Municipal de Itapecuru Mirim/MA, tendo por objeto a execução de Sistemas de Abastecimentos de Água, bem como da não comprovação da devolução dos recursos resultantes de aplicação financeira no referido ajuste.
2.	A vigência do convênio ocorreu entre 29/6/2006 e 30/12/2013. Para a implementação da obra, foi previsto o total de R$ 2.110.000,03, sendo R$ 2.000.000,00 à conta da Concedente e R$ 110.000,03 de contrapartida da Convenente. A Funasa liberou recursos no valor de R$ 1.600.000,00, mediante duas ordens bancárias, de 19/1/2007 e 16/3/2007. Conforme notas fiscais acostadas aos autos, pela realização da obra, foram efetuados dois pagamentos à empresa Consulplan Consultoria e Planejamento Ltda., nos valores de R$ 600.000,00 e R$ 1.000.000,00.
3.	A presente TCE foi instaurada tendo por motivo a execução parcial do objeto pactuado. Em um primeiro momento, constatou-se que o percentual de execução do sistema havia atingido 59,91% (cf. o parecer financeiro conclusivo n.º 36/2014, de 3/4/2014, à peça 8, pp. 110-116, e o parecer técnico parcial, de 24/10/2013, à peça 7, pp. 258-260) . Constatou-se também a não comprovação da devolução dos recursos resultantes de aplicação financeira.
4.	Nessa primeira etapa, o débito foi mensurado pela Funasa como sendo de R$ 668.864,97 (R$ 641.440,00 da execução parcial, de responsabilidade do ex-prefeito e da empresa, e R$ 27.424,97 da não devolução da aplicação financeira, de responsabilidade exclusiva do ex-prefeito) . A essas conclusões chegaram os relatórios complementares de TCE (peça 9, pp. 114-120, e pp. 201-205) , com anuência da Controladoria-Geral da União (peça 9, pp. 225-230) .
5.	Na instrução da peça 11, a Secex-RJ recalculou o dano ao erário a partir de metodologia distinta da utilizada pela Funasa. No caso, a Unidade Técnica entendeu que o percentual executado e medido de 59,91% deveria ser calculado em relação ao total previsto no convênio (R$ 2.110.000,03) , e não em relação ao valor efetivamente desembolsado e pago à construtora (R$ 1.600.000,00) . Refeitos os cálculos, chegou-se no valor a ser ressarcido de R$ 335.898,99, inferior, portanto, ao que fora calculado pela Funasa. Acrescentando-se o valor correspondente à parcela da não comprovação da devolução do saldo de aplicação financeira, de R$ 27.424,97, a proposta à peça 11 foi pela citação dos responsáveis pelo débito total de R$ 363.323,96 (Senhor Antônio da Cruz Filgueira Júnior, pelo débito R$ 363.323,96, e Consulplan Consultoria e Planejamento Ltda., pelo débito de R$ 335.898,99) . Apenas o ex-prefeito apresentou alegações em resposta às citações (peça 37) , tendo a empresa contratada permanecido silente.
6.	Na defesa do ex-prefeito, foram anexados novos documentos, relativos ao Convênio n.º 1884/2006, que não constavam dos autos quando da instrução inicial, consistentes no Relatório de Análise Documental com Parecer Conclusivo (peça 37, pp. 22-30) , de 22/6/2017, e no Parecer Financeiro n.º 101/2007 (peça 37, pp. 32-33) , de 8/8/2017. Em suma, a Funasa, por meio da realização de nova vistoria técnica nas obras, atestou a execução física no percentual de 79,66%, bem como concluiu que o objeto do convênio havia sido alcançado, e que, até o término da gestão do ex-prefeito responsável, todas as comunidades estavam sendo beneficiadas pelos sistemas de abastecimento de água implantados.
7.	No novo parecer financeiro, a Funasa entendeu que o valor não aprovado passaria a ser de R$ 34.198,62, composto de R$ 27.424,97 de não devolução de rendimentos financeiros, e de R$ 6.773,65 correspondente ao percentual da contrapartida aplicada com recursos da concedente (cf. cálculo à peça 37, p. 33) . A Secex-RJ (peça 38) , diante da possibilidade de os novos relatórios de análise documental e parecer financeiro influenciarem a responsabilização do ex-prefeito e da contratada, propugnou ser necessário, antes do julgamento do mérito, obter esclarecimentos junto à Funasa quanto à suposta reanálise efetuada sobre o convênio. Propôs, assim, realizar diligência à Fundação para apresentação do processo integral do convênio (resposta à peça 47) , bem como diligência à Prefeitura Municipal de Itapecuru Mirim/MA, para apresentar cópia do extrato da conta bancária do período vinculado ao convênio, de modo a comprovar a devolução dos recursos resultantes de aplicação financeira (não atendida) .
8.	Na resposta à diligência, a Funasa encaminhou, entre outros documentos, o Parecer Financeiro n.º 133/2017 (peça 47, pp. 207-210) , mais atualizado. Nesse parecer, consta análise da movimentação dos recursos do convênio no período de 24/1/2007 a 4/3/2011, possibilitada pelo envio dos extratos bancários por parte da convenente. A Funasa adotou nova metodologia de apuração do débito, sendo que retificou, ao final, o valor não aprovado do convênio, que passou de R$ 34.198,62 para R$ 125.062,15, divididos da seguinte forma: R$ 83.360,00 da parte dos recursos liberados pela concedente e R$ 41.702,15 dos rendimentos financeiros não ressarcidos.
9.	Fundamentando-se nas conclusões do Parecer Financeiro n.º 133/2017, a Secex-RJ propõe, no mérito (peça 49) , que se impute débito ao Senhor Antônio da Cruz Filgueira Júnior no último valor quantificado pela Funasa, de R$ 125.062,15, além da multa do art. 57 da Lei n.º 8.443/1992. Em relação à Consulplan Consultoria e Planejamento Ltda., a Unidade Técnica propõe excluí-la da relação processual, tendo em vista que o valor correspondente ao percentual de 79,66% de execução física, que teria sido gasto na obra (R$ 1.680.853,82) , superaria o valor pago à empresa (R$ 1.600.000,00, conforme notas fiscais) , não cabendo nenhum ressarcimento de sua parte. A Secex-RJ propõe, adicionalmente, considerar não atendida a diligência efetuada junto à Prefeitura Municipal de Itapecuru Mirim/MA, sem causa justificada, cabendo aplicação da multa do art. 58, inciso IV, da Lei n.º 8.443/1992 ao Senhor Miguel Lauand Fonseca, prefeito municipal.
10.	Com as devidas vênias, entende-se que há um equívoco em relação à metodologia de cálculo do dano defendida no Parecer Financeiro n.º 133/2017 (peça 47, pp. 207-210) , e acolhida pela Secex-RJ para a imputação de débito e responsabilidades. Nos parágrafos 11 a 13 do referido parecer, reproduzidos abaixo, a Funasa esclarece como chegou ao valor devido, a partir dos extratos bancários encaminhados pela convenente à Fundação e demonstração da movimentação dos recursos do convênio.
11. Tomando como parâmetro os valores demonstrados, no realinhamento conseguido, vimos que do valor de R$ 1.680.853,82 das despesas consideradas pela área técnica como regulares, passível de aprovação, R$ 1.593.226,35 correspondem aos recursos da FUNASA e R$ 87.627,47 da contrapartida municipal, proporcionalmente. Entretanto, considerando que as despesas comprovadas totalizam o valor R$ 1.600.000,00; submeto a presente análise à apreciação do Ordenador de Despesas, com sugestão de retificar a aprovação, com ressalvas - mantendo-se a proporcionalidade pactuada - do valor de R$ 1.593.226,35, para o valor de R$ 1.516.640,00 (94,79% x 1.600.000,00) da FUNASA, e do valor R$ 87.627,47 para o valor de R$ 83.360,00 (5,21 % x 1.600.000,00) , da contrapartida municipal, aplicados regularmente e comprovados.
12. lndico também retificar o valor dos rendimentos financeiros "a aprovar" de R$ 27.424,97 para o valor de R$ 41.702,15, que foram aplicados na execução do Convênio sem a devida anuência da Concedente.
13. Considerando que o total das despesas demonstradas é superior ao total das Notas Fiscais apresentadas, sugere-se a emissão de Notificação ao agente responsável pela execução do Convênio, o ex-gestor, Sr. Antonio da Cruz F. Júnior, instando-o a comprovar a realização de despesas no valor de R$ 151.702,15, ou a ressarcir ao Erário o valor histórico de R$ 125.062,15, dos quais R$ 83.600,00 da FUNASA e R$ 41.702,15, de rendimentos financeiros utilizados.
11.	A análise da Funasa tomou por premissa o fato de que as despesas comprovadas totalizaram R$ 1.600.000,00, que corresponde à soma dos dois pagamentos efetuados à empresa Consulplan Consultoria e Planejamento Ltda., demonstrados por meio de notas fiscais acostadas aos autos, nos valores de R$ 600.000,00 e R$ 1.000.000,00. Ocorre que nova relação de pagamentos à contratada foi apresentada na resposta à diligência da Funasa (peça 47, p. 145) , em que se verifica que o valor efetivamente repassado à empresa para a execução da obra do convênio foi de R$ 1.751.702,15, mediante sete cheques e três ordens bancárias, e não R$ 1.600.000,00, como foi admitido.
12.	Na tabela de movimentação dos recursos na conta corrente do convênio, sintetizada no Parecer Financeiro n.º 133/2017 (peça 47, p. 208) , constata-se que as parcelas de recursos depositadas pela União e pelo Município (contrapartida) somaram, respectivamente, R$ 1.600.000,00 e R$ 110.000,00, ou seja, a União liberou 80% do que havia se comprometido a aportar no convênio (R$ 1.600.000,00 de R$ 2.000.000,00) , enquanto o Município depositou 100% de sua parcela (R$ 110.000,00) .
13.	Para a adequada quantificação do débito, faz-se necessário que se compare o valor total pago à contratada pela execução do convênio com o valor que corresponde ao que efetivamente houve de execução física da obra. No caso, o primeiro valor são os R$ 1.751.702,15 que constam da relação de pagamentos à empresa, enquanto o segundo valor deve resultar da aplicação do percentual de execução física constatado na vistoria técnica, de 79,66%, ao total previsto no convênio (R$ 2.110.000,03) , o que perfaz R$ 1.680.826,02. Portanto, o valor recebido a maior pela contratada corresponde à diferença entre essas duas quantias, ou seja, R$ 70.876,13.
14.	O ressarcimento aos cofres federais exige que se observe proporcionalmente a contrapartida prevista e aplicada. As regras do ajuste previam que, do total de R$ 2.110.000,03, R$ 2.000.000,00 seriam da concedente e R$ 110.000,03 da convenente. Como visto, o Município aplicou a totalidade de sua parte, enquanto a União depositou 80% do seu compromisso no convênio. Os rendimentos financeiros da conta corrente, de R$ 41.702,15, que estão incluídos no total das receitas do convênio e foram revertidos em pagamentos à contratada, também devem ser considerados em sua proporcionalidade.
15.	Na tabela abaixo, tem-se um resumo dos valores originais que haviam sido previstos para a União e o Município no convênio (parcelas previstas) , o que efetivamente foi depositado por cada ente (parcelas depositadas) , o que deveria ter sido aportado, se mantida a proporcionalidade entre concedente e convenente (parcelas proporcionais) , e o excesso verificado a favor do Município.
	R$
	Parcelas previstas
	Parcelas depositadas
	Parcelas proporcionais
	Excesso

	União
	2.000.000,00 (94,79%) 
	1.600.000,00 (93,57%) 
	1.600.000,00 (94,79%) 
	0

	Município
	110.000,03 (5,21%) 
	110.000,00 (6,43%) 
	88.000,02 (5,21%) 
	21.999,98

	Total
	2.110.000,03
	1.710.000,00
	1.688.000,02
	
16.	Os rendimentos financeiros, que totalizaram R$ 41.702,15, devem seguir lógica semelhante, pois uma parcela deles derivou dos recursos federais depositados, e outra da contrapartida. A tabela abaixo resume os valores a serem considerados.
	R$
	Percentuais previstos
	Percentuais depositados
	Rendimentos financeiros
 (percentuais depositados) 
	Rendimentos financeiros (proporcionais aos percentuais previstos) 
	Excesso

	União
	94,79%
	93,57%
	39.020,70
	39.020,70
	0

	Município
	5,21%
	6,43%
	2.681,45
	2.144,72
	536,73

	Total
			41.702,15
	41.165,42
	
17.	A soma dos valores em excesso demonstrados nos parágrafos 15 e 16, de R$ 22.536,71, diz respeito exclusivo ao Município de Itapecuru Mirim/MA, sendo facultado ao referido ente, pelas vias próprias, buscar o seu ressarcimento, se entender cabível. Para o cálculo da quantia a ser ressarcida aos cofres federais, tal valor deve ser subtraído do valor a maior recebido pela contratada -R$ 70.876,13, resultando em R$ 48.339,42. Ainda sobre este último valor, deve ser aplicado o percentual proporcional de 94,79% relativo à parcela prevista da União, chegando-se ao débito final de R$ 45.820,94 (94,79% x R$ 48.339,42) .
18.	Desse modo, utilizando-se de metodologia mais apropriada, e refeitos os cálculos com os dados bancários e a relação de pagamentos trazidos pela Funasa em resposta à diligência (parecer da peça 47) , entende-se que o valor a ser impugnado nesta TCE, em razão da execução parcial do objeto pactuado no Convênio n.º 1884/2006, deve ser corrigido para R$ 45.820,94, nos termos demonstrados acima, sob a responsabilidade solidária do Senhor Antônio da Cruz Filgueira Júnior e da Consulplan Consultoria e Planejamento Ltda., tendo em conta que a empresa recebeu como pagamento pela obra quantia maior do que o constatado de execução física na vistoria. Admite-se que a data de ocorrência do débito, a favor dos responsáveis, deve ser a do pagamento mais recente à contratada, ou seja, 4/3/2011 (cf. relação de pagamentos à peça 47, p. 145) .
19.	Observa-se que não ocorreu a prescrição da pretensão punitiva do TCU, de dez anos, fixado no Acórdão 1441/2016-TCU-Plenário. Os pagamentos foram efetuados à empresa executora entre as datas de 4/5/2007 e 4/3/2011 (peça 47, p. 145) , enquanto o ato que ordenou a citação dos responsáveis é de 20/2/2017 (peça 12) .
20.	Para finalizar, considera-se adequada a proposta da Secex-RJ de aplicar a multa do art. 58, inciso IV, da Lei n.º 8.443/1992 ao Senhor Miguel Lauand Fonseca, atual prefeito, por não atender, sem causa justificada, a diligência efetuada junto à Prefeitura Municipal de Itapecuru Mirim/MA. Conforme se nota no ofício encaminhado à Prefeitura (peça 41) , constou advertência ao responsável de que o não cumprimento à diligência poderia ensejar a aplicação de multa.
21.	Em face do exposto, com as devidas vênias por divergir da instrução à peça 49, no que concerne ao cálculo do débito, esta representante do Ministério Público de Contas propõe que sejam julgadas irregulares as contas do Senhor Antônio da Cruz Filgueira Júnior e da empresa Consulplan Consultoria e Planejamento Ltda., com fundamento nos arts. 1.º, inciso I, 16, inciso III, alíneas 'b' e 'c', 19 e 23, inciso III, da Lei n.º 8.443/1992, assim como os arts. 1.º, inciso I, 209, incisos II e III, e § 5.º, 210 e 214, inciso III, do Regimento Interno/TCU, condenando-os, em solidariedade, ao pagamento do valor de R$ 45.820,94, com a fixação do prazo de quinze dias, a contar da notificação, para comprovar, perante o TCU (art. 214, inciso III, alínea "a", do Regimento Interno) , o recolhimento da dívida aos cofres da Fundação Nacional de Saúde, atualizadas monetariamente e acrescidas dos juros de mora, calculados a partir da data de 4/3/2011, até a data do recolhimento, abatendo-se na oportunidade a quantia eventualmente ressarcida, na forma da legislação em vigor. Propõe também que seja aplicada aos responsáveis a multa individual do art. 57 da Lei n.º 8.443/1992, bem como a multa do art. 58, inciso IV, da mesma lei, ao Senhor Miguel Lauand Fonseca, prefeito do Município de Itapecuru Mirim/MA, por não atender, sem causa justificada, diligência efetuada junto à respectiva Prefeitura Municipal.

8.1. Renata Cristina Azevedo Coqueiro Portela (12.257-A/OAB-MA), Cássio Luiz Januário Almeida (8014/OAB-MA).

Procuradora-Geral Cristina Machado da Costa e Silva.

TOMADA DE CONTAS ESPECIAL. CONVÊNIO. FUNASA. SISTEMA DE ABASTECIMENTO DE ÁGUA. EXECUÇÃO PARCIAL. CITAÇÕES. REVELIA DE UM RESPONSÁVEL. CONTAS IRREGULARES. DÉBITO. MULTA.

TOMADA DE CONTAS ESPECIAL (TCE)

Secretaria de Controle Externo de Tomada de Contas Especial (SecexTCE).

Trata-se de Tomada de Contas Especial instaurada pela Fundação Nacional de Saúde (Funasa) , contra Antônio da Cruz Filgueira Júnior e Consulplan Consultoria e Planejamento Ltda., em razão da execução parcial do Convênio 1884/2006, celebrado com o Município de Itapecuru Mirim/MA, que teve por objeto a execução de sistemas de abastecimento de água.
	O ajuste esteve vigente entre 29/6/2006 e 30/12/2013 e previu R$ 2.110.000,03, sendo R$ 2.000.000,00 à conta da concedente e R$ 110.000,03 de contrapartida. No entanto, foram liberados pela Funasa apenas R$ 1.600.000,00. 
	Na prestação de contas encaminhada consta que, pela realização da obra, foram efetuados dois pagamentos à empresa Consulplan Consultoria e Planejamento Ltda., que totalizaram R$ 1.600.000,00.
	O tomador de contas concluiu pela execução de 59,91% do objeto e não devolução dos recursos obtidos com aplicações financeiras. 
	A unidade técnica do Tribunal entendeu que o débito era de R$ 363.323,96 e realizou citação dos responsáveis.
	A empresa contratada permaneceu silente e o ex-prefeito apresentou pareceres da Funasa que não constavam dos autos, afirmando execução de 79,66% do objeto previsto, com total aproveitamento pela comunidade.
	Essas informações foram ratificadas mediante diligência à Funasa.
	Assim, a instrução derradeira propugnou por julgar irregulares as contas do ex-gestor, imputando-lhe débito de R$ 125.062,15 e multa proporcional. Entendeu necessário excluir a contratada da relação processual, bem como aplicar multa ao Prefeito Miguel Lauand Fonseca, tendo em vista não ter respondido diligência realizada para obtenção de extratos bancários.
	O Parquet divergiu da unidade técnica quanto à metodologia de cálculo do débito.
	Acolho os pareceres constantes dos autos como razões de decidir, colocando-me de acordo com o cálculo do débito realizado pelo MPTCU.
	A relação de pagamentos apresentada pela Funasa, após diligência, demonstra pagamentos à contratada no valor de R$ 1.751.702,15, entre 4/5/2007 e 4/3/2011 (peça 47, p. 145) . Por isso, não procede a conclusão da Secex-RJ sobre o valor executado ter ultrapassado o montante dos pagamentos feitos à empresa e ser necessário excluir dos autos sua responsabilidade.
	Enquanto a União repassou apenas 80% do valor previsto no ajuste (R$ 1.600.000,00) , o Município aportou 100% da contrapartida estipulada (R$ 110.000,00) . Dessa forma, o cálculo do dano ao Erário deve considerar a parcela executada atestada pela Funasa (79,66% do previsto no Plano de Trabalho) e as efetivas proporções de participação dos entes, comparadas aos montantes previstos no ajuste. 
	Ao valor das aplicações financeiras não devolvido também deve ser observada a diferença entre os investimentos realizados pela União e Município. 
	Assim, o débito apurado é de R$ 45.820,94 e deve ser imputado, solidariamente, ao prefeito que efetuou os pagamentos e à Consulplan Consultoria e Planejamento Ltda.
	Manifesto-me, ainda, pela aplicação de multas proporcionais individuais aos responsáveis e acolho a proposta de imputar a multa prevista no artigo 58 ao Prefeito que não respondeu diligência, em que pese a comunicação enviada ter-lhe alertado sobre a possibilidade de ser sancionado em caso de não comparecimento aos autos. 
	Feitas essas considerações, voto para que o Tribunal acolha a minuta de acórdão que submeto ao Colegiado.   
TCU, Sala das Sessões Ministro Luciano Brandão Alves de Souza, em 30 de março de 2021.
WALTON ALENCAR RODRIGUES 
Relator